【裁判字號】    88,上,471
【裁判日期】    890229
【裁判案由】    債務不履行損害賠償
【裁判全文】
臺灣高等法院臺中分院民事判決  八十八年度上字第四七一號
      上  訴  人  乙○○
      被上訴人    甲○○
      訴訟代理人  黃呈利律師
右當事人間債務不履行損害賠償事件，上訴人對於中華民國八十八年五月二十八日臺
灣彰化地方法院八十八年訴字第八七號第一審判決提起上訴，本院判決如左：
      主      文
上訴駁回。
第二審訴訟費用由上訴人負擔。
      事      實
甲、上訴人方面：
一、聲明：求為判決：(1)原判決廢棄。(2)被上訴人在第一審之訴及假執行之聲請均駁
    回。
二、陳述：除引用原判決書之記載外，補稱：
    (1)被上訴人是否有受有八十五萬三千四百三十二元之損害，原審並未調查詳實。
    (2)縱然被上訴人因賠償張捶銅該款，而受有損害，惟此並不能拘束伊，蓋此乃被
      上訴人與張捶銅二人間之協議，該約定賠償額屬違約金性質，其約定過高者，
      法院應酌予核減。
三、證據：引用原審立證方法。
乙、被上訴人方面：
一、聲明：求為判決：(1)駁回上訴。(2)訴訟費用由上訴人負擔。
二、陳述：引用原判決書之記載。
      理      由
一、本件被上訴人起訴主張：上訴人承租被上訴人所有門牌號彰化市○○路二五九號
    建物一、二、三樓，租期自民國八十六年十月一日至八十七年九月三十日止，每
    月租金五萬元，被上訴人因將上開建物售予訴外人張捶銅，乃與上訴人協議終止
    租約，上訴人至八十七年五月三十一日即應遷讓上開建物交還被上訴人，以便被
    上訴人履行前揭買賣契約之點交義務，詎料上開遷讓期限屆至後，上訴人竟拒不
    遷出，被上訴人乃對上訴人提起遷讓房屋之訴並獲勝訴確定，經聲請強制執行，
    上訴人始於八十七年九月三十日遷出，惟已逾兩造協議交還房屋日八十七年五月
    三十一日四個月，被上訴人並因遲延前揭買賣契約之交屋期日，遭買受人張捶銅
    請求違約金八十五萬三千四百三十二元，爰訴請上訴人賠償。（原審判決上訴人
    應給付被上訴人新台幣八十萬三千四百三十二元，及自民國八十八年一月二十九
    日起至清償日止，按年息百分之五計算之利息。並駁回被上訴人其餘之訴。被上
    訴人敗訴部分未據聲明不服）
二、上訴人則以：兩造並未協議終止前開租賃契約。又被上訴人刻意隱瞞與張捶銅間
    買賣事實所造成之損害，乃可歸責於己之事由，且被上訴人與張捶銅間之不動產
    買賣契約書，就遲延交屋並未約定需補償利息損失及違約金，乃其二人另行補具
    協議，今其二人如協議需補償一千萬元之損失，是否亦需上訴人負責；再被上訴
    人之妻張玲美於八十七年九月三十日與上訴人訂立同意書之備註欄註明招牌拆除
    後，押金即退還承租人，原合約書押金五萬元整，果被上訴人尚有損害，如何會
    同意將押金返還上訴人，故被上訴人與張捶銅間之協議書顯係臨訟補具，而上揭
    押金被上訴人也未返還上訴人，被上訴人仍可就此部分金額主張抵銷，且縱然被
    上訴人有賠償張捶銅該款，惟此並不能拘束伊，蓋此乃被上訴人與張捶銅二人間
    所約定之違約金，違約金約定過高者，法院應酌予核減等語資為置辯。
二、原審以：查兩造確於八十六年九月三十日，就被上訴人所有門牌號彰化市○○路
    二五九號建物一、二、三樓，成立租賃契約，租期自八十六年十月一日至八十七
    年九月三十日止，每月租金五萬元之事實，業據被上訴人提出房屋租賃契約書一
    件，且為上訴人所自認，堪信為真正。次查，被上訴人嗣因將上開建物售予訴外
    人張捶銅，乃於八十七年二月間與上訴人協議終止租約，並約定上訴人應於八十
    七年五月三十一日遷出上開建物乙情，業經台灣彰化地方法院八十七年度彰簡字
    第三八九號確定判決所認定，復經原審調閱前開卷證查核屬實。按為訴訟標的之
    法律關係，於確定之終局判決中已經裁判者，就該法律關係即有既判力，當事人
    雖僅於新訴訟用做攻擊防禦方法，法院亦不得為反於確定判決意旨之裁判，最高
    法院三十年上字第八號判例可資參照，從而，上訴人主張兩造前開租賃契約並未
    協議終止云云，顯與上開確定判決為相反之主張，自無可採。又查，被上訴人於
    八十七年二月二十日將上開建物出售予訴外人張捶銅，雙方約定交屋之日期為八
    十七年五月三十一日等情，業據被上訴人提出不動產買賣契約書一件為證，並經
    證人即辦理雙方過戶手續之代書盧顯能到庭證述屬實，且為上訴人所不爭執，此
    部分主張，亦堪信為真實。由上推論，兩造間既已協議終止原先之租賃契約，則
    依民法第四百五十五條之規定，上訴人應負返還租賃物之義務，上訴人應依約定
    於八十七年五月三十一日前遷出上開建物，惟上訴人遲至八十七年九月三十日始
    行遷出，此為上訴人所不否認，而按給付有確定期限者，債務人自期限屆滿時起
    ，負遲延責任，民法第二百二十九條第一項定有明文，是上訴人既遲延履行兩造
    協議返還租賃物之約定，自當負遲延之責任。又按債務人遲延者，債權人得請求
    其賠償因遲延而生之損害，民法第二百三十一條第一項亦規定甚明，查卷附被上
    訴人與訴外人張捶銅所訂立之不動產買賣契約書，被上訴人依約應於八十七年五
    月三十一日將上開建物點交予張捶銅，然因上訴人履行債務遲延至八十七年九月
    三十日始遷出，延誤交屋期日，遭張捶銅請求違約金八十五萬三千四百三十二元
    一節，有被上訴人所提出之協議書二件在卷可稽，證人盧顯能並到庭證稱：「（
    上開建物）沒有如期點交，因承租人沒搬遷」、「承買人（即張捶銅）告訴被上
    訴人要解約，要被上訴人加倍返還，經協調雙方各讓一步，約定最後期限，因承
    買人已支付一千多萬，後來以承買人所付款項來計算違約金，金額為八十五萬元
    」等語，堪信被上訴人因上訴人遲延遷離上開建物致未能如期點交予張捶銅而支
    出違約金等情為真，被上訴人本可預期之利益，既因上訴人履行債務遲延而喪失
    ，則其請求上訴人如數賠償，洵屬有據。而損害賠償之範圍，除通常所生之損害
    外，尚包含因特別情事所可預期之損害。兩造之租賃契約雖有違約金之約定，然
    觀其性質，乃屬懲罰性違約金，於承租人不履行債務時，除需支付違約金外，關
    於其債之關係所負之一切責任不因而受影響，是上訴人遲延返還租賃物，被上訴
    人受有損害，自可請求上訴人賠償，不受兩造租賃契約有違約金之約定而影響。
    從而，被上訴人本於債務人給付遲延之法律關係，請求上訴人賠償新台幣八十五
    萬三千四百三十二元及自起訴狀繕本送達之翌日起即八十八年一月二十九日起至
    清償日止，按年息百分之五計算之利息，於扣除上訴人主張抵銷之押租金五萬元
    後，即無不合，應予准許。逾此範圍，應予駁回，並爰酌定相當擔保金額分別宣
    告假執行及免為假執行為其判決之基礎，經核尚無不合。
四、上訴人雖以被上訴人是否有受有八十五萬三千四百三十二元，原審並未調查詳實
    ，指摘原判決不當，惟查本院經傳訊證人張捶銅到庭證稱：被上訴人確因違約遲
    延交屋予伊，致伊受有損害，雙方因而訂立協議書，由被上訴人賠償伊之損害，
    並從伊應交付被上訴人之尾款中扣除，損害之計算為伊已支付價金之利息損失，
    以年息百分之八．五計息，而每日利息損失五千三百五十六元，並按月賠償伊不
    能使用該屋之損害每月五萬元之違約金，上開被上訴人應賠伊之金額已於伊應支
    付被上訴人房屋尾款中予以扣除等語，足證原審之認定被上訴人受有上開損害並
    無不合。按被上訴人遲延交屋，本應賠償張捶銅損害，而依被上訴人與張捶銅間
    之買賣契約書第十一條規定，張捶銅本得依法催告交屋，於催告後仍未交屋時，
    應加倍返還所受領之定金，如張捶銅據以請求被上訴人賠償，被上訴人所之受損
    害數額高達數百萬元（定金為三百萬元）以上，此時被上訴人應賠償張捶銅之金
    額遠超過其後被上訴人與張捶銅間之協議，足見被上訴人已將應賠償張捶銅之金
    額經由協議而降低，本院認上開協議尚稱合理，足認上訴人之遲延交屋致被上訴
    人亦因而遲延交屋，被上訴人確受有上開損害，且被上訴人此部分之損害為其依
    法應賠償張捶銅之損害，為實際所受損害，並非二造間約定之違約金性質之損害
    ，並無過高應予酌減之問題，法院自無酌減之權，從而原審判令扣除上訴人主張
    抵銷部分，上訴人應給付被上訴人八十萬三千四百三十二元，及自民國八十八年
    一月二十九日起至清償日止，按年息百分之五計算之利息，即無不當，上訴人以
    上開辯詞，指摘原判決不當，核無理由，應予駁回。
據上論結：本件上訴為部無理由，爰判決如主文。
中      華      民      國    八十九    年      二      月    二十九    日
~B1民事第三庭審判長法  官  陳照德
~B2                法  官  陳成泉
~B3                法  官  蔡王金全
右為正本係照原本作成。
不得上訴。
~B                 書記官  林彩雲
中      華      民      國    八十九    年      三      月      一      日
                                                                        Ｏ


司法院資訊處製作；財團法人民間司法改革基金會備份。
